臺北高等行政法院判決　　　　　　　　　　　　　　　九十年度訴字第四九九七號
　　　　　　　　　　　　　　　.
　　原　　　告　甲○○原名：.
　　被　　　告　經濟部智慧財產局
　　代　表　人　陳明邦（局長）
　　訴訟代理人　戊○○
　　　　　　　　庚○○
　　參　加　人　大同股份有限公司
　　代　表　人　乙○○董事長.
　　參　加　人　新禾股份有限公司
　　代　表　人　丙○○董事長.
　　共　　　同
　　訴訟代理人　丁○○律師
　　　　　　　　己○○
右當事人間因發明專利舉發事件，原告不服經濟部中華民國九十年五月三十日經（九
○）訴字第○九○○六三一一三八○號訴願決定，提起行政訴訟，本院判決如左：
  　主  文
原告之訴駁回。
訴訟費用由原告負擔。
　　事  實
一、事實概要：原告於民國八十五年二月十三日以「磁力式免動力運轉裝置」向被告
    （原經濟部中央標準局，八十八年一月二十六日改制為經濟部智慧財產局）申請
    發明專利，經被告編為第00000000號審查，准予專利，於公告期滿後，
    發給發明第○九三二九五號專利證書。嗣參加人大同股份有限公司及新禾股份有
    限公司以其有違專利法第十九條及第二十條第一項之規定，不符發明專利要件，
    對之提起舉發，案經被告審查，於八十九年十二月二十九日以（八九）智專三（
    三）○五○三九字第○八九八九○○二一九五號專利舉發審定書，以系爭專利有
    違專利法第二十條第一項之規定，為「舉發成立，應撤銷專利權」之處分。原告
    不服，提起訴願，遭決定駁回，遂提起行政訴訟。本院九十一年五月二十八日開
    庭行準備程序，經原、被告及參加人陳述意見後，認有使參加人獨立參加訴訟之
    必要，爰裁定命其參加本件被告之訴訟。
二、兩造聲明：
    (一)原告聲明：請求撤銷原處分及訴願決定。
    (二)被告聲明：如主文所示。
三、兩造之爭點：原告所申請之「磁力式免動力運轉裝置」，是否具有產業上利用性
    而符合發明專利之要件？
　　(一)原告主張：
      (1)核系爭之技術部分，參加人大同、新禾股份有限公司所陳不足採信，其產品
        推出時間為八十六年九月一日公告之後，八十八年十月二十五日所為異議之
        目的，難以相信其利益上競爭，先侵害發明人在前，舉發企圖甚囂塵上，惟
        被告未依上開事實勘驗，誠屬不當之處分。
      (2)查察經濟部訴願決定書，單方書面語態、非專業專家論案，其駁回訴願確屬
        不當，涉及權益人應有之權益，待確實性鑒別方法後，其內容完全未變更原
        有申請範圍之實體內容，並不會影響到本件之專利價值。
      (3)被告九十一年一月十八日來函，其重點在於一齒輪整鈕之運用構造之主要特
        徵及標的並不相同云云。惟被告准予專利「永久磁鐵片排佈型設計」有相吸
        相斥之阻力，達到轉子轉動之效果，就是有達到此效果，被告才會准予專利
        ，如果行政法院有懷疑，原告可當庭試驗打開看了解。
      (4)參加人大同、新禾股份有限公司舉發本件專利，倘本件系爭案不能使用，參
        加人不用花好幾萬元請律師來舉發撤銷，參加人就是想做此專利，才花錢舉
        發撤銷原告之專利。
      (5)被告未顧慮發明人，損失我們外匯經濟繁榮，台灣人若要發展經濟要多發明
        科技產品向國際申請專利，在國內製造生產，銷售全世界，才能救台灣經濟
        ，如果沒有專利市場就無法穩定，產品競爭力就沒有利潤效果。希望法官能
        恢復原告之專利，因本專利可以達到省能源百分之五十，以節省能源、節省
        金錢又可達到環保，可謂一舉數得。
      (6)本專利發明重點：在於轉子磁鐵片之排列，定子座體之磁鐵片排列，兩者相
        斥、相吸運作產生浮力，推動運轉，增加馬達加速運轉。本定子旁邊有線圈
        和矽鋼片、絕緣片結合，只要小送電就可啟動。一面啟動磁鐵互推，就是定
        子磁鐵推轉子磁鐵片，推拉推拉、相斥相吸，固定在於外殼座體，推動中定
        子不會動，轉子產生轉動這就是本設計省電之原理。
      (7)參加人大同、新禾股份有限公司提到N、S。磁鐵任意排列均會產生NS、NS，
        馬達運轉方向是順時鐘方向，所以被告鑑定審查誤曾。又本專利申請特徵，
        於開關故障時，定子之磁場可拉開轉子，使轉子停止運轉，可確保人身安全
        ；此設計亦可用於一般產品上，本專利係增加磁力運作產生加速運轉，並非
        不用動力，而是省電。
      (8)轉子磁鐵片排列會轉動，定子有磁鐵片、矽鋼片、絕緣片放小電，幫助轉子
        運轉產生動力，之前於說明書上未列入，致造成被告誤曾。被告應該知道這
        個設計原理，所以才會於八十六年九月一日准予專利。至於磁鐵片之排列數
        量，可隨著馬達大小，數量可酌加增減。
    (二)被告主張：
      (1)原告所附中國大陸專利申請第00000000‧二號案「磁力式運轉裝置
        」，其重點在於一齒輪調整鈕之運用構造，其目的在於提高運轉效率，與系
        爭專利之免動力運轉之主要構造特徵及標的並不相同。另所附德國專利DE
        00000000.2號案，因未附中譯本，無法比較其實質內容是否與系爭專利相同
        ，又即使該德國專利DE 00000000.2號案與系爭專利相同，惟德國專利制度
        及國情與我國不盡相同，未可據為我國亦應准予之論據，前行政法院八十五
        年度判字第一七○八號判決可資參照，且查無論中國大陸或德國其新型專利
        僅係形式審查，並非針對新穎性、進步性與產業利用性之實質審查，併予陳
        明。
      (2)系爭專利係因其專利說明書及申請專利範圍所載內容，不能供產業上利用，
        違反專利法第二十條第一項前段規定，而舉發成立，與參加人大同、新禾股
        份有限公司之產品推出時間無關。
      (3)系爭專利之技術內容中並未於定子裝有線圈，原告八十九年三月二十九日之
        舉發答辯書及八十九年二月二日函附件，皆顯示其實品係「於定子裝有線圈
        」，且目的為「省電」，已與系爭專利之實質內容與目的不同，以該不同之
        實品操作，尚難證明系爭專利可供產業上利用。
    (三)參加人主張：
      (1)系爭案「磁力式免動力運轉裝置」之發明，依據其發明專利說明書之「五、
        發明說明」之記載，該發明之裝置係為一種勿需外加能源動力推送，即能產
        生依所需自力調速運轉或為空檔不運轉之裝置。且依其說明之發明內容，其
        所謂自力調速運轉，係指單純利用轉子及定子上所設置之永久磁鐵間之同極
        相斥之力量，而不施加任何外部能源或動力就能運轉。然此種不施加任何外
        部能源或動力就能運轉，根本違反自然界之能量不滅定律，不符專利法第十
        九條所規定之發明定義，依法不能申請發明專利。
      (2)復查凡是電動機（馬達），即使將轉子及定子上面都設置為永久磁鐵之情況
        下，也會有因在兩個永久磁鐵之間，有磁性安定點之存在，而發生電動機之
        所謂「齒槽效應」現象。此時若轉子之磁極數目為Ｎ個，定子之磁極數目為
        Ｍ個，且M>N之情況下，因轉子與定子間互相之磁性作用，隨著轉子與定子
        之相對位置之改變，將會存在著N×M個磁性安定點。換言之，轉子每轉動一
        圈之過程當中，係存在著Ｎ與Ｍ的最小公倍數的個數之磁性安定點，而轉子
        要從其中一個磁性安定點，移動到下一個磁性安定點時，必須施加給轉子超
        過這兩個磁性安定點間之磁力動能方可，倘不供給轉子這個動能的話，轉子
        根本無法移動超過下一個磁性安定點。換言之，轉子根本無法移動超過360
        度/（N×M）以上之旋轉角度，更遑論要達到持續之旋轉。今依據系爭案之
        發明專利說明書附圖第三圖所示之例，該圖所示轉子之磁極數目為N=7個，
        定子之磁極數目為M=l0個，則轉子每轉動一圈，轉子與定子之間，會產生N
        ×M=7×10=70個磁性安定點，故每相隔360度/（7×10）=5．14度時，轉子
        與定子之間會產生一次的力量均衡關係。因此，即使轉子與定子之位置關係
        在一開始時，並不是放置在這種磁性安定點之位置，但僅單純利用轉子及定
        子上所設置之永久磁鐵間之同極相斥之力量，轉子根本無法轉動超過該5．
        14 度以上之旋轉角度，所以無法達成令轉子持續運轉之功能。因此，系爭
        案實為一種違反自然法則而無法實施之裝置，不具產業上利用性，不符合專
        利要件，自應不得准予專利，其因錯誤而准予專利時，依法自應撤銷其專利
        權。綜上所陳，可知被告審定系爭案之舉發成立，應撤銷其專利權之原處分
        並無不合，應予維持。
　　理  由
一、按凡利用自然法則之技術思想之高度創作，而可供產業上利用者，得依專利法第
    十九條暨第二十條第一項之規定申請取得發明專利。惟其發明如不能供產業上利
    用者，仍不得依法申請取得發明專利，觀諸同法第二十條第一項前段規定自明。
二、本件系爭第00000000號「磁力式免動力運轉裝置」發明專利案，係由座
    體、定子、轉子及調整鈕組合而成；座體內部中空供定子依位組合定位之空間，
    座體下為一腳座，腳座中端具一穿孔，供調鈕穿置而固定一齒輪，定子內部具供
    轉子依位組合之空間，座體之雙端口具軸承座、軸承、軸承套座，轉子套入定子
    內，轉子雙端支軸可藉軸承依托支持，具轉滑運轉；其特徵在於：定子內壁圓周
    具有兩兩斜切對稱之數套槽，可供山形永久磁鐵片套裝定位，轉子之中端成為粗
    大之轉子本體，轉子本體之圓周外圍亦開設有與定子相同兩兩斜切對稱之套槽，
    定子與轉子間之兩兩套槽，形成迴旋對望斜角佈置，各兩兩套槽套合貼住永久磁
    鐵片，定子與轉子間之永久磁鐵片對稱成平行而自身形成迴轉切勢，轉子可藉永
    久磁鐵片之磁力運作而產生加速運轉者。參加人所提舉發證據計有：證據一為系
    爭案專利公報影本；證據二為系爭案專利說明書認證本影本；證據三為定子上之
    永久磁鐵與轉子上之永久磁鐵之間所存在之磁性安定點之原理說明示意圖；證據
    四為系爭案第三圖所示之定子上設有十個永久磁鐵、轉子上設有七個永久磁鐵情
    況下，永久磁鐵之間所存在之磁性安定點之原理說明示意圖；證據五為圓筒狀永
    久磁鐵之磁力線走向之示意圖。被告認系爭案僅在定子及轉子之套槽套合貼住永
    久磁鐵片，會因磁性安定點之存在，無法使轉子僅藉該等永久磁鐵片之磁力運作
    而產生加速運轉，亦不能達到免動力運轉之發明目的，故系爭專利申請專利範圍
    一至五項內容違反自然法則，雖有技術手段，但顯然無法達成發明目的，不能供
    產業上利用，乃為舉發成立，應撤銷專利權之處分。原告不服，提起訴願，遭決
    定駁回，遂提起本件行政訴訟。其主張略以：系爭案發明重點在於轉子磁鐵片之
    排列，定子座體之磁鐵片排列，兩者相斥、相吸運作產生浮力，推動運轉，增加
    馬達加速運轉。本定子旁邊有線圈和矽鋼片、絕緣片結合，只要小送電就可啟動
    。一面啟動磁鐵互推，就是定子磁鐵推轉子磁鐵片，推拉推拉、相斥相吸，固定
    在於外殼座體，推動中定子不會動，轉子產生轉動，達到本設計省電之原理云云
    。
三、經查，系爭案為「磁力式『免動力』運轉裝置」之發明，依據其發明專利說明書
    之「五、發明說明」之記載，該發明之裝置係為一種勿需外加能源動力推送，即
    能產生依所需自力調速運轉或為空檔不運轉之裝置。且依其說明之發明內容，其
    所謂自力調速運轉，係指單純利用轉子及定子上所設置之永久磁鐵間之同極相斥
    之力量，而不施加任何外部能源或動力就能運轉。茲原告亦不否認系爭案須小送
    電才可啟動，換言之，系爭案並不能免動力運轉，即與其專利發明之目的不符，
    自不具產業上利用功能。從而被告所為本件舉發成立，應撤銷系爭專利權之處分
    ，揆諸首揭法條規定，洵無違誤，訴願決定予以維持，亦無不合。原告仍執前詞
    ，訴請撤銷，核無理由，應予駁回。
據上論結，本件原告之訴為無理由，依行政訴訟法第九十八條第三項前段，判決如主
文。
中　　華　　民　　國　　　九十一　　年　　　七　　　　月　　　八　　　　日
                           臺 北 高 等 行 政 法 院  第二庭
           　　　　　　　　　　　　　　　　　審判長 法　官  徐瑞晃
           　　　　　　　　　　　　　　　　　　　　 法　官  吳慧娟
           　　　　　　　　　　　　　　　　　　　　 法　官  李得灶
右為正本係照原本作成。
如不服本判決，應於送達後二十日內向本院提出上訴狀並表明上訴理由，如於本判決
宣示後送達前提起上訴者，應於判決送達後二十日內補提上訴理由書（須按他造人數
附繕本）。
中　　華　　民　　國　  　九十一　　年　　　七　  　　月　　  十二  　　日
            　　　　　　　　　　　　　　    　      書記官  陳清容
